臺灣桃園地方法院交通事件裁定　　　　 100年度交聲字第33號
原處分機關　交通部公路總局新竹區監理所中壢監理站
異　議　人
即受處分人　黃萬成
上列受處分人因違反道路交通管理處罰條例案件，對於交通部公
路總局新竹區監理所中壢監理站於民國99年12月20日以壢監裁字
第裁53-ZFC087962號違反道路交通管理事件裁決書所為之處分，
聲明異議，本院裁定如下：
    主  文
異議駁回。
    理  由
一、按汽車行駛高速公路，不得有在路肩上行駛之行為，高速公
    路交通管制規則第9 條第1 項第2 款定有明文。次按汽車行
    駛於高速公路，不遵使用限制、禁止、行車管制及管理事項
    之管制規則，而有未依規定使用路肩之行為者，處汽車駕駛
    人新臺幣（下同）3 千元以上6 千元以下罰鍰；並記違規點
    數1 點，道路交通管理處罰條例第33條第1 項第9 款、第63
    條第1 項第1 款分別定有明文。
二、原處分意旨略以：本件異議人即受處分人（下稱異議人）黃
    萬成所有之車牌號碼V7-4457 號自小客車，於民國99年7 月
    11日下午5 時57分許，在國道3 號高速公路北上90.8公里處
    違規行駛路肩，為內政部警政署國道公路警察局第6 警察隊
    逕行拍照舉發違規，原處分機關爰依道路交通管理處罰條例
    第33條第1 項第9 款之規定，裁處罰鍰4 千元，並依同條例
    第63條規定，記違規點數1 點。
三、聲明異議意旨略以：異議人所有車牌號碼V7-4457 號自小客
    車於案發時係交由其配偶梁月美駕駛，然因當時國道3 號自
    新竹以北路段嚴重塞車，梁月美困於車陣中動彈不得，又無
    處尋得休息區，內急痛苦不堪，思及先前曾於93年9 月間罹
    患膀胱炎而受醫師囑咐不宜憋尿，擔心舊疾復發，不得不提
    早打方向燈右切下交流道。因梁月美乃係為保護自己之身體
    健康始有本件緊急權宜措施，請依行政罰法第12條及第13條
    之規定免予處罰云云。
四、本院查：
(一)、按汽車駕駛人之行為，有「經以科學儀器取得證據資料證明
    其行為違規」情形，當場不能或不宜攔截製單舉發者，得逕
    行舉發；第一項逕行舉發，應記明車輛牌照號碼、車型等可
    資辨明之資料，以汽車所有人為被通知人製單舉發，道路交
    通管理處罰條例第7 條之2 第1 項第7 款、第4 項分別定有
    明文。次按本條例之處罰，受舉發違反道路交通管理事件之
    受處罰人，認為受舉發之違規行為應歸責他人者，應於舉發
    違反道路交通管理事件通知單應到案日期前，檢附相關證據
    及應歸責人相關證明文件，向處罰機關告知應歸責人，處罰
    機關應即另行通知應歸責人到案依法處理。逾期未依規定辦
    理者，仍依本條例各該違反條款規定處罰，同條例第85條第
    1 項亦有規定。查本件舉發單位即內政部警政署國道公路警
    察局第6 警察隊因認當場不能或不宜攔截掣單舉發，遂逕行
    拍照舉發車牌號碼V7-4457 號自小客車之違規情形，另再以
    書面通知異議人即上開自小客車所有人繳納罰鍰，於法並無
    不合。而本件異議人在向本院提出本件聲明異議前，並未檢
    附相關證據及證明文件告知原處分機關本件應歸責之人，縱
    其陳述內容補充摘要欄曾有駕駛人即異議人之配偶梁月美所
    自行撰寫關於案發當時如何因內急以致違規之內容，惟揆諸
    上開陳述真意，僅係為表明違規當時之具體情狀及緣由，而
    非在向原處分機關告知真正應歸責人，此由觀諸異議人所提
    出之交通違規案件陳述單上業已明白勾選陳述理由：「違規
    屬實，惟另有特殊原因……」等語，益顯明白。是依前揭規
    定，原處分機關以異議人即汽車所有人為對象而加以裁罰，
    仍屬有據，合先敘明。
(二)、其次，關於異議人即受處分人黃萬成所有車號V7-4457 號自
    小客車，於99年7 月11日下午5 時57分許，由其配偶梁月美
    駕駛行經國道3 號北上90.8公里處時，遭警逕行拍照舉發該
    車有「行駛高速公路違規使用路肩」之交通違規事實，為異
    議人所不否認，且有案發當時車號V7-4457 號自小客車行駛
    於路肩之採證照片、舉發違反道路交通管理事件通知單等附
    卷為憑，洵屬明確，堪以認定。
(三)、而本件車牌號碼V7-4457 號自小客車於違規當時之駕駛人梁
    月美確曾於93年9 月9 日，因泌尿道感染給予尿液檢查及藥
    物治療，嗣於99年10月14日到院要求開立93年9 月9 日診斷
    證明，期間並無後續門診一情，業經本院依職權函詢龍潭敏
    盛醫院確認無誤，有該院100 年2 月9 日龍潭字第20110034
    號函附病歷資料為證，並有異議人提出之龍潭敏盛醫院診斷
    證明書影本1 紙在卷可佐，此部分之事實，固可認定。惟按
    汽車駕駛人患病影響安全駕駛者，不得駕車，道路交通安全
    規則第114 條第4 款既有明定，足見駕駛人於駕車上路之初
    ，即負有依道路交通安全規則安全駕駛之義務，以維護社會
    大眾使用道路通行之安全，從而，縱本件駕駛人梁月美曾罹
    患上開泌尿系統疾病，然其既已駕駛汽車上路，即應遵守交
    通法規之相關規定，不得率爾以此為由主張免罰。
(四)、至異議意旨固認依實際駕駛人梁月美於違規當時之情狀，已
    合乎行政罰法第12條所規定之正當防衛云云。惟按「對於現
    在不法之侵害，而出於防衛自己或他人權利之行為，不予處
    罰。但防衛行為過當者，得減輕或免除其處罰」，行政罰法
    第12條雖有明文，然正當防衛乃係以對於現在不法之侵害為
    要件，茲本件車號V7-4457 號自小客車於遭警舉發違規行駛
    高速公路路肩之際，既僅有駕駛人梁月美因其自身內急不適
    ，而未另外遭受任何外來不法之侵害，顯與行政罰法第12條
    所規定「現在不法之侵害」要件不合，異議意旨徒以此主張
    免罰云云，於法無據，並不可取。
(五)、異議意旨又認本案亦應符合行政罰法第13條所規定之緊急避
    難要件云云。然而：
  1.按行政罰法第13條規定，因避免自己或他人生命、身體、自
    由、名譽或財產之緊急危難而出於不得已之行為，不予處罰
    。是以法律就違規事由，非全無情理之考量規定，然此情理
    之考量規定仍需合致一定之要件規範，方得以成立。又所謂
    緊急避難，係指行為人處於危急情況下，為避免自己或他人
    生命、身體、自由、名譽、或財產之緊急危難，而出於不得
    已之行為，故避難行為在客觀上必須為達成避難目的之「唯
    一而必要」之手段（臺灣高等法院98年度交抗字第1526號裁
    定參照）。
  2.查本件異議人乃係以駕駛人梁月美於舉發當時內急不堪為由
    ，在高速公路上違規行駛路肩，於客觀上已難逕認系爭車輛
    違規當時究有何「危難」存在，而有前揭緊急避難規定之適
    用。況我國高速公路聯繫、救護系統之措施與設備應堪謂完
    善，除公路上每隔相當距離，均設置路邊緊急電話以直接通
    話方式提供用路人直接求援外，交通部高速公路局、內政部
    警政署國道公路警察局亦均有提供高速公路緊急救援之服務
    ，車號V7-4457 號自小客車駕駛人梁月美既然持有汽車駕駛
    執照，就此自難諉為不知。是以，即便駕駛人梁月美確係突
    因己身內急而遭逢緊急之情事，亦得選擇先以行動電話通知
    警方或高速公路管理單位提供救援，甚至暫停於路肩，利用
    路邊緊急電話請求協助。詎駕駛人梁月美竟捨此不為，反而
    逕將系爭車輛駛進路肩，又未開警示燈警示危難情狀，即繼
    續跟隨前車行駛於路肩，有上開舉發照片可參，其所為顯不
    合致於前述「唯一且必要之手段」之避難要件，自亦不得據
    為本件主張阻卻違規之正當事由。
五、綜上，異議意旨前開所辯，均非該當於免罰之正當事由，本
    件事證明確，異議人所有之車輛確有於上揭時、地，在高速
    公路行駛路肩之違規事實，堪予認定。從而，原處分機關依
    據道路交通管理處罰條例第33條第1 項第9 款之規定，裁處
    罰鍰4 千元，並依同條例第63條第1 項第1 款之規定記違規
    點數1 點，其認事用法並無違誤，裁罰亦無不當，本件異議
    為無理由，應予駁回。
據上論斷，應依道路交通案件處理辦法第19條，裁定如主文。
中    華    民    國    100   年    3     月    8     日
                  交通法庭法  官   呂綺珍
以上正本證明與原本無異。
如不服本裁定應於裁定後5日內向本院提起抗告狀。
                          書記官   范升福
中    華    民    國   100    年    3     月    10    日